【裁判字號】    90,易,1893
【裁判日期】    901030
【裁判案由】    違反醫師法
【裁判全文】
臺灣臺中地方法院刑事判決                          九十年度易字第一八九三號
    公  訴  人  臺灣臺中地方法院檢察署檢察官
    被      告  乙○○
    輔  佐  人  辛○○○
右列被告因違反醫師法案件，經檢察官提起公訴（八十九年度偵字第一八二０五號）
，本院判決如左：
    主  文
乙○○無罪。
    理  由
一、公訴意旨略以：被告乙○○未取得合法醫師資格，竟自民國八十九年二月二十二
    日起，在臺中縣豐原市○○路一一四號住處，為病患診療並開處方用藥，擅自執
    行醫療業務。嗣於八十九年七月十日上午十時三十分許，在上址為臺中縣衛生局
    人員會同臺中縣豐原市衛生所分區稽查小組人員發現有陳設儲存中藥材之藥櫃，
    當場並扣得中藥品調劑處方簽四十張。因認被告乙○○涉違反醫師法第二十八條
    第一項前段之未取得合法醫師資格，擅自執行醫療業務罪嫌云云。
二、按犯罪事實應依證據認定之，無證據不得推定其犯罪事實，刑事訴訟法第一百五
    十四條定有明文。次按所謂認定犯罪事實之證據，係指足以認定被告確有犯罪行
    為之積極證據而言，該項證據自須適合於被告犯罪事實之認定，始得採為斷罪之
    資料；又事實之認定，應憑證據，如未能發現相當確實證據，或證據不足以證明
    ，自不能以推測或擬制之方法，以為裁判之基礎，最高法院二十九年上字第三一
    ０五號、四十年臺上字第八六號判例著有明文。再按告訴人之告訴，係以被告受
    刑事訴追為目的，是其陳述是否與事實相符，自應調查其他證據以資審認；又事
    實審法院對於證據之取捨，依法雖有自由判斷之權，然積極證據不足證明犯罪事
    實時，被告之抗辯或反證縱屬虛偽，仍不能以此資為積極證據應予採信之理由，
    最高法院亦著有五十二年臺上字第一三００號及三十年上字第四八二號判例可資
    參照。又按認定犯罪事實所憑之證據，無論係直接證據或間接證據，其為訴訟上
    之證明，須於通常一般之人均不致有所懷疑，而得確信其為真實之程度者，始得
    據為有罪之認定，倘其證明尚未達到此一程度，而有合理之懷疑存在，復無其他
    調查途徑可尋，法院即應為無罪之判決，最高法院七十六年臺上字第四九八六號
    著有判例。
三、公訴人認被告涉有上開違反醫師法第二十八條第一項前段之罪嫌，係以偵查中
    多次要求被告提報張啟峻年籍、住址、連絡方式，被告均無法提出，果如被告所
    陳確有張啟峻之人暫託被告代管該藥櫃，依常情，此藥櫃為張啟峻擔任中醫師職
    業賴以所需，豈有將近年餘，對此不聞不問；所扣得之處方簽有多張記載病患
    姓名、症狀、藥材份量、診療日期（如附表），其餘多張如附表所示之處方簽亦
    載有治療症狀、藥材份量，如被告未有從事醫療行為，僅抄寫秘方，又何須在處
    方簽上記載病患姓名、症狀、藥材份量、診療日期，且處方簽上診療日期自八十
    九年二月二十二日起至八十九年七月七日止中，有同一人，因雷同症狀多次密集
    就診紀錄；證人戊○○到庭證稱：前往查察密醫行為，係因民眾檢舉，現場藥
    櫃甚新等語；再參以查獲現場所攝得之相片中可見用藥所須之電子磅秤、槌缽
    等均置於藥櫃工作檯上，藥櫃上照明設備接上電源插座等情，被告所辯未從事醫
    療行為顯係卸責之詞，委難採信，為其主要依據。訊據被告堅決否認有上開之行
    為，辯稱：伊於八十六年、八十七年間，住在臺中縣豐原市○○路一一四號伊岳
    母家，當時有一位伊太太之表叔甲○啟在臺中縣豐原市○○路一０六號經營中藥
    行，伊稱呼他為叔叔，後因他欠債要搬家，所以才將中藥材放在伊住處，他現在
    搬到那裡伊亦不知情，至於扣案處方簽四十張，因伊從事算命、批八字工作，常
    常兩三個月做不到一件，因為沒事所以就會拿甲○啟留下來之藥單，按照他們的
    藥單抄寫，其中之處方簽之名字大都是伊女兒庚○○、己○○、伊太太辛○○○
    、伊妹妹張鳳英、伊哥哥張文彬等人，日期雖寫八十九年，但是抄寫時依抄寫當
    日日期寫下，但伊沒有幫他們看過病，沒有幫其他人看過病等語。
四、經查：
（一）本院向臺中縣中藥商業同業公會查詢，該會是否有會員甲○啟（世展中藥房）
      ，並請檢覆相關會籍資料，該會函覆：甲○啟（世展中藥房）係於七十五年九
      月間加入本會，後申請藥商列冊登記，於八十二年二月五日獲行政院衛生署核
      准藥商列冊證明，並依法核發藥商許可證執照，在臺中縣東勢鎮營業，八十五
      年遷移豐原市○○路一０六號，八十七年間遷移至臺中縣潭子鄉，可能受景氣
      影響之故，自八十九年起已聯絡不到等情，有該公會九十年九月七日中縣中藥
      會字第二一三號函及其所附之會員入會申請書一份附於本院卷可按，足證確有
      甲○啟此人，且其係從事中藥行業無訛。又被告於九十年八月二十一日本院審
      理時陳稱：甲○啟的太太名叫洪美麗或洪慧娟等語。本院依被告於偵查時所提
      出之甲○啟名片上所載之行動電話「000000000」號，向中華電信股
      份有限公司臺灣中區電信分公司豐原營運處查詢，該行動電話之用戶為丙○○○之事實，有該營運處九十年八月二十七日豐一業字第九０ＣＤ一０００三七
      號函及客戶申請資料各一份存卷可憑，依被告前開所述，綜合以觀，被告辯詞
      並無矛盾之處。甲○啟與丙○○○雖經本院多次傳喚，均未到庭，但確有甲○
      啟此人之事實，則可認定，公訴人以推論方式，認為並無甲○啟此人，應屬誤
      會。再者，從臺中縣中藥商業同業公會之函文可知，甲○啟確實經營中藥房，
      於八十五年至八十七年間居住於豐原市○○路一０六號，後再遷移至臺中縣潭
      子鄉，其遷移之時間亦與被告所述大致相符，且甲○啟經營之中藥房生意不佳
      ，致於八十九年間未再與該公會聯絡，是其於遷移時將藥櫃交與被告代為管理
      ，應與經驗法則並不相違。
（二）證人即被告之女兒庚○○於九十年七月二十六日本院審理時證稱：「（乙○○
      從事何職？）我父親平常在幫人家算命，母親也有在工作，家庭經濟由父母二
      人分擔。」、「（平常身體有何疾病？）平常有感冒、喉嚨痛、多痰及耳朵痛
      ，我都是到診所看病，沒有請我父親開藥給我。」、「（是否認識甲○啟？）
      甲○啟是我祖父的朋友，三年前我還住在水源路的時候有看過他，他住在我們
      家隔壁，我認識他有三、四年，他是開中藥店的，我父親當時就在幫人家算命
      。」等語。證人即被告之女兒己○○於九十年七月二十六日本院審理時：「（
      是否認識甲○啟？）我都叫他『阿公』，跟我們沒有親戚關係，他是我祖父的
      朋友，我父親都叫他叔叔。」、「（是否有到甲○啟的中藥店看病？）我住在
      水源路時有到甲○啟的中藥店看過感冒。」、「（到甲○啟中藥店看過幾次病
      ？）看過三、四次，看什麼病我記不清楚，大部分都是看感冒。」、「甲○啟
      是我們的鄰居，我們幾乎每天都會去他那邊，如果身體有什麼疾病他都會開藥
      給我們吃，有時都沒收錢。」、「（甲○啟現人在何處？）甲○啟在三、四年
      前搬走，搬走後我們就沒有再聯絡，所以不知道他現在在那裡」等語。又證人
      即被告之妻辛○○○於九十年七月二十六日本院審理證稱：「（是否認識甲○
      啟？）甲○啟是我的表叔，平常我們都稱呼他叔叔，我的小孩平常都稱呼他『
      阿公』，他是開中藥行的。、「（是否曾到甲○啟的中藥行看病？）我經常去
      給他看病，大部分是看感冒或婦女病。」、「（甲○啟現人在何處？）他有欠
      我錢，後來因欠債很多，因房租沒繳，就被房東趕走，我們就沒再聯絡過，我
      不知道他現在在那裡。」等語。該三位證人之證詞均大致與被告所述相符，且
      彼此之間並無矛盾之處，自可採信，是依該三位證人之證詞，更可證明確有甲○啟此人存在，且從其證言可知被告並無幫人看病，實施醫療之行為。
（三）證人戊○○於九十年七月五日本院審理時：「（現擔任何職？）我是神岡鄉衛
      生所衛生稽查員。」、「（請說明八十九年七月十日之稽查情形？）當時我在
      縣政府衛生局醫政課任職，當天我是會同豐原市的衛生所的稽查員，共二人去
      稽查，當時我們接獲民眾檢舉，所以才會去豐原市○○路一一四號稽查。．．
      ．我們進到該處時，現場只有一個小門進出，門口放了一張類似算命的桌子，
      桌子後面是會客室的沙發，之後才是擺藥櫃，藥櫃距離門口約有十餘公尺，中
      間沒有東西隔開，所以從門口就可以看到藥櫃。在藥櫃的桌上我發現有處方簽
      ，被告跟我說那是他本人寫的，但他跟我說他沒有幫人家看病，現場沒有病人
      。」等語。證人戊○○之證詞與被告之辯詞大致相符，惟證人戊○○前往稽查
      時並無發現被告有為人看病行為，該處亦無任何病人在場，是並無任何積極證
      證明被告有執行醫療業務之行為。又證人戊○○亦證稱：「（對藥櫃照片有何
      意見？）這是我們當天在現場拍攝的，現場有兩個藥櫃貼著牆壁放，藥櫃前有
      一張空桌子，我們當天稽查時，藥櫃上還有灰塵，好像好久沒有使用，但藥罐
      內仍有藥粉。」等語，是依證人之證詞，該藥櫃因久未使用而堆積灰塵，此亦
      可證明，被告並未使用該藥櫃，該藥櫃上雖有置放中藥房常用之電子磅秤、槌
      缽，藥罐內亦有藥粉等物，然依被告所言，此藥櫃係甲○啟所置放，則該電子
      磅秤、槌缽及藥罐內之藥粉放置在藥櫃上，即與事理相符，自不得僅以此即推
      論被告有為人看病之行為。
（四）扣案之四十張處方簽中，其中十九張載有病患名稱、日期及症狀（詳如附表所
      示），證人庚○○於九十年七月二十六日本院審理時：「（對藥單有何意見？
      ）我不清楚，我父親沒有開藥給我。」、「「（平常身體有何疾病？）平常有
      感冒、喉嚨痛、多痰及耳朵痛，我都是到診所看病，沒有請我父親開藥給我。
      」等語。證人己○○於同日亦證稱：「（平常身體有何疾病？）我胃不好，常
      肚子痛、十六、七歲時常有經痛，小時候有扁桃腺發炎。」、「（對藥單有何
      意見？）我住在水源路時有到甲○啟的中藥行看病吃藥，該藥單可能是當時開
      的。」等語。證人即被告之妹妹丁○○於同日亦證稱：「（本名為何？）我原
      名張鳳英，二十年前改名叫丁○○。」、「（乙○○是否有在當人家看中醫？
      ）沒有，他一直都在幫人家算命，因我父親也是在幫人家算命的。」、「（對
      藥單有何意見？）我不清楚，上面的鳳英是我的名字，是否為乙○○的筆跡我
      不清楚。」等語。證人辛○○○於同日亦證稱：「（是否曾到甲○啟的中藥行
      看病？）我經常去給他看病，大部分是看感冒或婦女病。」、「（對藥單有何
      意見？）藥單是乙○○的筆跡，我沒有給乙○○看過病。」等語。是依證人所
      述，被告均未有為上開證人看病之行為，且依附表十九張之處方簽所載，此多
      為被告之妻子、女兒、妹妹、哥哥等人，為被告之家人，並未收受費用，此與
      對外召募病人，並收取費用之醫療行為不同。
（五）證人戊○○雖證稱：「檢舉人自稱林小姐，說她的婆婆去乙○○那邊算命改運
      ，乙○○有說她婆婆身體不好一直介紹她買藥吃，她很生氣，但她沒有留下真
      實姓名及電話。」等語，惟該檢舉人並無留下真實姓名及地址，供本院傳喚以
      查證，此經由證人戊○○轉述之檢舉人所述內容，係為審判外之陳述，屬傳聞
      證據，並無任何證據能力，自不得作為證據。又證人辛○○○於九十年八月二
      十一日本院審理時陳稱：「（是否認識壬○○？）壬○○是我妹妹，她以前住
      在豐原市○○路一一四號，我跟我妹妹曾經因本票的事情有吵架，雙方已經沒
      有在來往，我不知道她現住那裡。我懷疑壬○○是本案的檢舉人，我認為她是
      挾怨報復，我跟壬○○吵架的事情，我弟弟潘瑞芳可以證明。」等語。證人潘
      枝煌於九十年十月十六日本院審理證稱：「（與壬○○是何關係？）她是我四
      姐，她現在何處我不清楚。」、「（壬○○與你們兄弟姊妹感情如何？）她以
      前財務狀況不好，收入不穩定，跟我們兄弟姊妹常會為了財務問題起爭執，甚
      至以欺騙的方式來騙取金錢。壬○○因簽賭六合彩，有積欠鄰居錢，鄰居常來
      我家要錢，壬○○誤以為是我大姐通風報信，對方才會來要債，所以她們二人
      感情不好。」等語，證人壬○○經本院傳喚均未到庭，本案既有可能涉及挾怨
      報復及誣陷之可能，實難產生無庸置疑之心證，依前揭判例所揭示之刑事訴訟
      基本原則─罪疑惟輕原則，亦應為有利於被告之認定。
五、綜上所述，被告前揭辯詞，洵非虛詞。此外，本院復查無其他積極證據足資證明
    被告涉有違反醫師法之犯行，既不能證明被告犯罪，揆諸上揭刑事訴訟法之規定
    ，依法應予諭知無罪。
據上論斷，應依刑事訴訟法第三百零一條第一項，判決如主文。
本案經檢察官陳義忠到庭執行職務
中      華      民      國      九十      年      十    月    三十      日
                                臺灣臺中地方法院刑事第四庭
                                        法  官  楊  真  明
右正本證明與原本無異。
如不服本判決，應於送達後十日內向本院提出上訴狀（須附繕本），上訴於臺灣高等
法院臺中分院。
                                        書記官
中      華      民      國      九十      年      十    月    三十一    日
附表
編號  診療日期        病患名稱  症    狀
一    89、02、22      彬兄      咳
二    89、02、29      喬        經痛、腹痛、白帶
三    89、02、29      炳        咽乾痛
四    89、03、20      庚○○    咽痛、痰多
五    89、03、23      炳        喉痛、鼻塞、口爛
六    89、03、24                咳嗽、流鼻涕
七    89、03、26      炳        失聲、咳劇
      89、04、27      雅媛      失聲、咳劇（同張診療單）
八    89、04、05      庚○○    咽腫痛、多痰
九    89、04、11                便秘
十    89、04、12      炳
十一  89、04、21      雅媛      火傷、傷口不易合
十二  89、04、24      雅媛      咳喘、咳夜偶劇
十三  89、04、27      己○○    扁桃腺發
十四  89、05、05      雅媛      肚子痛
十五  89、05、11      炳        口爛
十六  89、05、17      雅媛      面生面粉
十七  89、06、28      炳
十八  89、07、02      鳳英
十九  89、07、07    武乘兄之友  人疲勞、口乾、腳痠痛


司法院資訊處製作；財團法人民間司法改革基金會備份。
